臺灣新北地方法院民事裁定　　　110年度消債職聲免字第123號
聲　請　人　廖麗瑛　


代　理　人　蘇三榮律師（法扶律師）
相　對　人
即　債權人　台新國際商業銀行股份有限公司

法定代理人　尚瑞強　


相　對　人
即　債權人　兆豐國際商業銀行股份有限公司

法定代理人　張兆順　
代　理　人　林勵之　
相　對　人
即　債權人　花旗（臺灣）商業銀行股份有限公司


法定代理人　莫兆鴻　
代　理　人　陳正欽　


相　對　人
即　債權人　滙豐（臺灣）商業銀行股份有限公司

法定代理人　麥康裕　


相　對　人
即　債權人　聯邦商業銀行股份有限公司


法定代理人　李憲章　
相　對　人
即　債權人　永豐商業銀行股份有限公司

法定代理人　陳嘉賢　
代　理　人　郭以忻　
相　對　人
即　債權人　日盛國際商業銀行股份有限公司

法定代理人　黃錦瑭　


相　對　人
即　債權人　臺灣銀行股份有限公司

法定代理人　呂桔誠　
上列當事人間因消費者債務清理事件聲請免責，本院裁定如下：
    主  文
債務人廖麗瑛應予免責。
    理  由
一、按法院為終止或終結清算程序之裁定確定後，除別有規定外
    ，應以裁定免除債務人之債務；又法院裁定開始清算程序後
    ，債務人有薪資、執行業務所得或其他固定收入，扣除自己
    及依法應受其扶養者所必要生活費用之數額後仍有餘額，而
    普通債權人之分配總額低於債務人聲請清算前2 年間，可處
    分所得扣除自己及依法應受其扶養者所必要生活費用之數額
    者，法院應為不免責之裁定，但債務人證明經普通債權人全
    體同意者，不在此限；而債務人有下列各款情形之一者，法
    院應為不免責之裁定，但債務人證明經普通債權人全體同意
    者，不在此限：㈠於7 年內曾依破產法或本條例規定受免責
    ；㈡隱匿、毀損應屬清算財團之財產，或為其他不利於債權
    人之處分；㈢捏造債務或承認不真實之債務；㈣聲請清算前
    2 年內，因消費奢侈商品或服務、賭博或其他投機行為，所
    支出之總額逾該期間可處分所得扣除自己及依法應受其扶養
    者所必要生活費用之半數，或所負債務之總額逾聲請清算時
    無擔保及無優先權債務之半數，而生開始清算之原因；㈤於
    清算聲請前1 年內，已有清算之原因，而隱瞞其事實，使他
    人與之為交易致生損害；㈥明知已有清算原因之事實，非基
    於本人之義務，而以特別利於債權人中之一人或數人為目的
    ，提供擔保或消滅債務；㈦隱匿、毀棄、偽造或變造帳簿或
    其他會計文件之全部或一部，致其財產之狀況不真確；㈧故
    意於財產及收入狀況說明書為不實之記載，或有其他故意違
    反本條例所定義務之行為，消費者債務清理條例（下稱消債
    條例）第132 條、第133 條及第134 條分別定有明文。
二、本件聲請人前於民國109 年6 月30日向本院具狀聲請清算，
    經本院以109 年度消債清字第88號裁定自109 年11月27日開
    始清算程序，嗣經本院司法事務官以109 年度司執消債清字
    第169 號進行清算程序，嗣因債務人之清算財團財產不敷清
    償財團費用及債務，經本院司法事務官以109 年度司執消債
    清字第169 號裁定終止清算程序等情，業據本院調取上開卷
    宗核閱屬實。是以，依前揭法律規定，本件所應審究者為聲
    請人即債務人是否應予免責。
三、又本院前於110 年7 月26日以新北院賢民慈110 年度消債職
    聲免字第123 號函通知債務人及全體普通債權人就債務人應
    否免責乙事表示意見，並定110 年10月27日為調查期日使債
    務人、債權人到庭陳述意見。除債務人有具狀及到庭說明其
    具免責事由外，債權人台新國際商業銀行股份有限公司（下
    稱台新銀行）、兆豐國際商業銀行股份有限公司（下稱兆豐
    銀行）、花旗（臺灣）商業銀行股份有限公司（下稱花旗銀
    行）、匯豐（臺灣）商業銀行股份有限公司（下稱匯豐銀行
    ）、永豐商業銀行股份有限公司（下稱永豐銀行）、日盛國
    際商業銀行股份有限公司（下稱日盛銀行）均僅以書狀表示
    不同意債務人免責，而未於前開調查期日到庭陳述意見，有
    債務人及各債權人之陳報狀、110 年10月27日調查筆錄（見
    本院消債職聲免字卷第19頁正反面、第26頁、第28頁、第31
    頁、第34頁、第37頁、第40頁、第41頁、第61頁至第62頁）
    附卷可憑。
四、經查：
  ㈠本件債務人無消債條例第133 條所定不予免責之情形：
  ⒈按法院裁定開始清算程序後，債務人有薪資、執行業務所得
    或其他固定收入，扣除自己及依法應受其扶養者所必要生活
    費用之數額後仍有餘額，而普通債權人之分配總額低於債務
    人聲請清算前兩年間，可處分所得扣除自己及依法應受其扶
    養者所必要生活費用之數額者，法院應為不免責之裁定；債
    務人依消債條例第43條第6 項第3 款、第81條第4 項第3 款
    規定所表明之收入數額，係指包括基本薪資、工資、佣金、
    獎金、津貼、年金、保險給付、租金收入、退休金或退休計
    畫收支款、政府補助金、分居或離婚贍養費或其他收入款項
    在內之所有收入數額，消債條例第133 條、消債條例施行細
    則第21條第4 項分別定有明文。又消債條例第133 條規定之
    情形，係以債務人於法院裁定開始清算程序後，有薪資、執
    行業務所得或其他固定收入為前提要件。則揆諸上開規定及
    說明，本院依消債條例第133 條前段為本件不免責裁定之審
    查時，自應以本院裁定開始清算時（即109 年11月27日）起
    至裁定免責前之期間，認定債務人有無薪資、執行業務所得
    或其他固定收入，扣除自己及依法應受其扶養者所必要生活
    費用之數額後仍有餘額，且普通債權人之分配總額低於債務
    人聲請清算前兩年間，可處分所得扣除自己及依法應受其扶
    養者之必要生活費用之餘額，以判斷其有無消債條例第133
    條之適用。
  ⒉聲請人主張自開始清算程序後，目前並無工作，日常生活開
    銷均由兩個兒子負擔，每月租金、水電費都是由兒子付，我
    跟二個兒子同住，三個人一起住在租屋處，他們會給我一些
    錢去買菜或看醫生，約七、八千元，但這是包含我們一起吃
    飯的菜錢等語。基此，本院綜合聲請人上開所陳及其提出之
    書證內容加以判斷，其自清算程序開始後迄至110 年10月，
    本件開始清算程序後可處分之所得為新臺幣（下同）30,000
    元【計算式：（7,000 ＋8,000 ）÷2 ÷3 人×12個月＝30
    ,000元，見本院消債職聲免卷第19頁、第61頁】，堪為認定
    。又聲請人主張其每月生活必要支出費用以109 年11月、12
    月之每月必要支出，依新北市政府公告109 年每人每月最低
    生活費15,500元之1.2 倍即18,600元計算。110 年1 月迄至
    110 年10月之每月必要支出，依新北市政府公告110 年每人
    每月最低生活費15,600元之1.2 倍即18,720元計算。循此計
    算，本件清算程序開始後總支出金額為為224,400 元【計算
    式：（18,600元×2 ＋18,720元×10＝224,400 元】，合於
    法律規定，應予准許。綜上，聲請人於清算程序開始後可處
    分之所得為30,000元，扣除必要生活費用之數額224,400 元
    後已無餘額，是以，本件聲請人與消債條例第133 條所定「
    於清算程序開始後，債務人有薪資、執行業務所得或其他固
    定收入，扣除自己及依法應受其扶養者所必要生活費用之數
    額後仍有餘額」之要件即有未合，則該條所定本件「普通債
    權人之分配總額是否低於債務人聲請清算前2 年間，可處分
    所得扣除自己及依法應受其扶養者所必要生活費用之數額」
    之要件自無庸再予審酌。從而，本件債務人無消債條例第13
    3 條所定不予免責之情形，應堪認定。
  ㈡債務人無消債條例第134 條各款所定不免責事由：
    本件雖有債權人主張請法院調查及審酌債務人有無消債條例
    第134 條各款之情形，惟消債條例關於清算程序係以免責主
    義為原則，不免責為例外，倘債權人主張債務人有消債條例
    第134 條各款所定不免責之情事，即應由債權人就債務人有
    合於上開各款要件之事實，提出相當之事證證明之，惟債權
    人既未具體說明或提出相當事證證明，且本院復查無聲請人
    有何消費者債務清理條例第134 條所列各款之不免責事由，
    自難認聲請人有消債條例第134 條各款所定之情事。則相對
    人所為前開主張，要屬無據。
五、綜上所述，本件聲請人經法院為終止清算程序之裁定確定，
    既無消債條例第133 條或第134 條各款所定之不應免責情形
    存在，自應以裁定免除債務人之債務，是聲請人聲請免責，
    自應准許，爰裁定如主文。
中    華    民    國   110    年   11     月     3    日
                  民事第七庭    法  官  莊哲誠
以上正本係照原本作成。
如對本裁定抗告須於裁定送達後10日內向本院提出抗告狀，並繳
納抗告費新臺幣1,000 元。
中    華    民    國   110    年   11     月     3    日
                                書記官  尤秋菊